【裁判字號】    98,上訴,1466
【裁判日期】    970604
【裁判案由】    偽造有價證券等
【裁判全文】
臺灣高等法院刑事判決                98年度上訴字第1466號
上  訴  人
即  被  告  丙○○
                    國民
                    （現羈押於臺灣臺北看守所）
上列上訴人因偽造有價證券等案件，不服臺灣臺北地方法院98年
度訴字第227號，中華民國98年3月23日第一審判決（起訴案號：
臺灣臺北地方法院檢察署97年度偵字第23143號），提起上訴，
本院判決如下：
    主  文
原判決關於丙○○被訴於臺灣銀行總行行使偽造之有價證券、行
使偽造私文書、行使變造普通小型車駕駛執照部分暨執行刑均撤
銷。
丙○○行使偽造之有價證券，累犯，處有期徒刑壹年伍月，附表
編號1至8所示之物均沒收。
其他上訴駁回。
本判決撤銷改判部分與駁回上訴部分所處之刑，有期徒刑部分應
執行有期徒刑壹年陸月，附表編號1至9所示之物，均沒收。
    事  實
一、丙○○前於民國90年間因違反毒品危害防制條例案件，經臺
    灣板橋地方法院以90年度訴字第1460號判決就施用第一級毒
    品部分判處有期徒刑10月，就施用第二級毒品部分判處有期
    徒刑6月，並定應執行刑有期徒刑1年2月確定。又於92年間
    因違反槍砲彈藥刀械管制條例案件，經臺灣板橋地方法院以
    92年度訴字第91號判決判處有期徒刑3月，嗣經本院92年度
    上訴字第3776號判決駁回上訴確定，上開二案件之宣告刑經
    本院以93年度聲字第837號裁定應執行有期徒刑1年5月確定
    ，於95年5月19日執行完畢。丙○○仍不知悔改，於97年9月
    間某日，在臺北縣泰山鄉○○路某處，拾獲如附表編號7所
    示甲○○所有於94年間遺失之普通小型車駕駛執照1張，竟
    意圖為自己不法之所有，予以侵占入己，且因另案遭通緝，
    為躲避追查，隨即於97年9月20日基於變造特種文書之犯意
    ，在其臺北縣泰山鄉○○路三段142巷112號5樓住處，將甲○○駕駛執照上原相片撕下換貼其本人之照片，以此方式變
    造如附表編號7所示足資證明駕駛普通小型車能力之特種文
    書，伺機行使，足以生損害於甲○○及監理機關對駕駛執照
    管理之正確性。
二、丙○○意圖供行使之用，於97年5月間某日凌晨2、3時許，
    在上址住處，自真實姓名年籍不詳自稱「蕭進財」之成年男
    子處，以不詳代價，收集得如附表編號1至6所示之偽造佰元
    美鈔6張。嗣於同年10月9日13時30分許，將上開偽造美鈔持
    往臺北市中正區○○○路○段120號臺灣銀行總行兌換臺幣
    ，以為行使。同時基於行使變造特種文書、偽造私文書之犯
    意，在如附表編號8所示買匯申請書之簽章欄內偽簽「甲○○」署名1枚，連同上開變造之甲○○駕駛執照交付銀行行
    員乙○○行使之，足生損害於甲○○、監理機關對駕駛執照
    管理之正確性及臺灣銀行對外幣兌換資料管理之正確性。惟
    因乙○○查覺色澤有異，經以驗鈔機檢驗確認美鈔係偽造後
    ，旋依規定報警處理，而當場查獲丙○○，並扣得如附表編
    號1至6所示偽造美鈔6張。詎丙○○為掩飾其通緝犯之身分
    ，先基於行使變造特種文書之犯意，向警員出示上開變造之
    甲○○駕駛執照而行使之，使承辦人員誤以為其係甲○○本
    人。復於同日16時，偽以甲○○之名義應訊，並基於偽造署
    押之犯意，在臺北市政府警察局中正第一分局介壽路派出所
    內，接續在警員製作之如附表編號9所示調查筆錄上偽造「
    甲○○」之署名1枚及捺指印7枚，足以生損害於甲○○及司
    法警察機關對刑事偵查之正確性。嗣經警員調閱甲○○之口
    卡片與丙○○本人比對發覺有異，始知上情，並扣得如附表
    編號7所示之變造駕駛執照1張。
三、案經臺北市政府警察局中正第一分局報請臺灣臺北地方法院
    檢察署檢察官偵查起訴。
    理  由
壹、程序方面：
    按被告以外之人於審判外之言詞或書面陳述，除法律有規定
    者外，不得作為證據；又被告以外之人於審判外之陳述，雖
    不符合同法第159條之1至第159條之4之規定，但經當事人於
    審判程序同意作為證據，法院審酌該言詞陳述或書面陳述作
    成時之情況，認為適當者，亦得為證據。當事人、代理人或
    辯護人於法院調查證據時，知有第159條第1項不得為證據之
    情形，而未於言詞辯論終結前聲明異議者，視為有前項之同
    意，刑事訴訟法第159條第1項及第159條之5分別定有明文。
    本判決下列所引用之證據資料均經依法踐行調查證據程序，
    當事人於本院言詞辯論終結前亦未聲明異議，本院審酌證據
    資料製作時之情況，均無違法不當及證明力明顯過低之瑕疵
    ，亦查無依法應排除其證據能力之情形，認以之作為證據應
    屬適當，皆有證據能力。
貳、實體部分：
  一訊據上訴人即被告丙○○坦承上揭侵占遺失物、行使變造駕
    照特種文書、行使偽造買匯申請書私文書及偽造署押之犯行
    不諱，惟否認有行使偽造之有價證券之故意，辯稱：伊以新
    臺幣18,000元向「蕭進財」換得如附表編號1至6所示之佰元
    美鈔6張，伊並不知係偽鈔。伊先將美鈔拿到臺灣銀行新莊
    分行辨識，他們要伊拿到總行。伊才請臺灣銀行行員幫伊看
    是否係偽鈔，行員告訴伊要填水單才願意幫伊辨識，伊只是
    要辨識美鈔之真偽，不是故意要去銀行兌換美鈔云云。經查
    ：
    (一)被告對於上揭侵占遺失物、行使變造駕照特種文書、行使
      偽造買匯申請書私文書及偽造署押之犯行均坦承不諱，核
      與證人即臺灣銀行行員乙○○於警詢時、本院審理時及證
      人甲○○於原審審理時證述之情節相符（見97年度偵字第
      23143號卷第19至20頁、原審卷第39頁、本院卷第42頁）
      ，並有截留偽造變造仿造新臺幣券幣通報單、臺灣銀行買
      匯申請書、臺灣臺北地方法院檢察署公務電話紀錄各1份
      附卷可稽（見上揭偵卷第29頁、第30頁、第59頁），復有
      變造之甲○○駕駛執照1張、偽造之美鈔6張扣案可佐，被
      告上揭自白核與事實相符，堪以採信。
    (二)被告於原審審理時坦承其明知如附表編號1至6所示之美鈔
      係偽造，而向臺灣銀行總行兌換行使之事實不諱（見原審
      卷第39頁背面），被告嗣後雖辯稱：伊係以新臺幣18,000
      元向「蕭進財」換得如附表編號1至6所示之佰元美鈔6張
      ，伊並不知美鈔係偽鈔云云。惟被告於警詢時供稱：伊只
      知道他叫「蕭進財」，年籍不清楚，他住三重市，詳細地
      址不清楚，電話忘記了云云（見上揭偵卷第8頁）；於偵
      查中供稱：伊與「蕭進財」交情不錯云云（見上揭偵卷第
      50頁）；於本院審理時則供稱：伊是在半夜2、3點時，在
      伊泰山鄉○○路家中與「蕭進財」兌換美鈔。伊與「蕭進
      財」是很熟的朋友，但是他電話換了，目前找不到他云云
      （見本院卷第43頁背面）。衡情，被告與「蕭進財」既是
      很熟的朋友，且有不錯之交情，豈會不知「蕭進財」之住
      址及連絡方式。又被告先供稱：忘記「蕭進財」電話號碼
      云云，嗣又改稱：「蕭進財」更換電話號碼云云，先後供
      述不一，已有可疑。參以，被告於偵查中供稱：「（問：
      當時你懷疑美金為假？）是。」等語（見上揭偵卷第68頁
      ）。則被告既已懷疑美金為假，而其當時尚在通緝中，自
      不便出面至銀行兌換美鈔，乃被告竟未要求「蕭進財」自
      行到銀行兌換美鈔，反而以相當牌告匯率之新臺幣18,000
      元向「蕭進財」換取如附表編號1至6所示之美鈔，顯違常
      情。足見被告應知如附表編號1至6所示之美鈔係偽造，而
      於97年5月間某日凌晨2、3時許，在其住處，以不詳代價
      ，自「蕭進財」處收集得如附表編號1至6所示之美鈔6張
      甚明。
    三被告另辯稱：伊只是要辨識美鈔之真偽，不是故意要去銀
      行兌換美鈔云云。經查，證人即臺灣銀行行員乙○○於本
      院審理時證稱：伊是在臺灣銀行營業部外匯科服務，我們
      銀行只有提供兌換外幣的服務，並沒有辨識偽鈔的業務，
      當天被告與一般客人一樣排隊，我們是按照一般的兌換程
      序作業，被告有填寫兌換單。伊先以人工辨識發現這幾張
      美金紙張色澤怪怪的，後來經過我們銀行內部辨識美金機
      器，發現系爭美金係偽造，伊就跟被告說這些鈔票是假的
      ，按照我們的程序如果發現偽造的美金金額超過300元就
      要報警，所以就由警察去處理。被告有說過他有到一家分
      行兌換過，但是因為該分行機器無法過關，所以才拿到總
      行兌換。因為當天客人很多，被告當時怎麼講的伊忘記了
      。一般客人銀行時提到要辨識美金時，我們會跟客人說銀
      行只提供兌換，沒有提供辨識，必須要去兌換，我們才會
      去用機器做辨識等語（見本院卷第41頁背面、第42頁）。
      是被告雖曾於兌換美鈔前告知行員曾到分行兌換未通過云
      云。惟被告早知如附表編號1至6所示之美鈔係偽鈔，有如
      上述。被告根本無需持上開美鈔至臺灣銀行總行辨識。況
      被告苟真僅係為辨識美鈔之真偽，其選取1張百元美鈔兌
      換即可達目的，何需1次兌換6張百元美鈔。被告向行員虛
      偽告知曾向分行兌換未通過云云，無非係擔心如附表編號
      1至6所示之美鈔倘未能通過辨識，恐有觸法之虞，而欲蓋
      彌彰先為上述告知，被告復於買匯申請書之簽章欄內偽簽
      「甲○○」署名，並出示變造之甲○○駕駛執照予行員，
      以確保本人不致被查獲。豈料因所兌換之美鈔金額超過美
      金300元，行員依規定須報警處理，而為警當場查獲。足
      見本件被告係心存僥倖，以「甲○○」名義向臺灣銀行總
      行嘗試兌換臺幣，而非單純為辨識美鈔之真偽，被告確有
      行使偽造美鈔之故意甚明。
    (四)綜上所述，本件事證明確。被告上開所辯（行使偽造有價
      證券部分），要屬畏罪卸責之詞，委無足採。被告侵占遺
      失物、行使偽造之有價證券、行使變造特種文書、行使偽
      造私文書及偽造署押之犯行，均堪認定，應予依法論科。
  二按美鈔現時在國內交易上既有流通效力，自屬有價證券之一
    種（司法院院解字第3291號解釋參照）。次按所謂署押，指
    於紙張或物體上簽署之姓名，或其他符號，其作用在表示其
    承認簽署文書之效力，與印文具有同一之作用與效力，一般
    人有於姓名之下再按捺指紋，或以按捺指紋代替簽名者，如
    偽造指紋亦屬偽造署押之一種（最高法院92年度臺上字第48
    15號判決意旨參照）。次按行使偽造有價證券以使人交付財
    物，如果所交付者即係該證券本身之價值，則其詐欺取財仍
    屬行使偽券之行為，不另成立詐欺罪名；行使偽造有價證券
    以詐取財物，其取得財物行為，原已包含於該行使偽券行為
    之內，並不另成立詐欺罪名，殊無適用刑法第55條之餘地（
    最高法院25年上字第1814號、31年上字第1918號著有判例可
    資參照）。(一)被告侵占甲○○之駕駛執照。核其所為，係犯
    刑法第337條侵占遺失物罪。(二)被告在臺灣銀行總行行使偽
    造美鈔有價證券、行使變造駕照特種文書及行使偽造買匯申
    請書私文書之行為，足生損害於甲○○、監理機關對駕駛執
    照管理之正確性及臺灣銀行對外幣兌換資料管理之正確性。
    核其所為，係犯同法第201條第2項行使偽造有價證券罪、第
    216條、第212條行使變造特種文書罪、第216條、第210條行
    使偽造私文書罪。又被告先後行使偽造美鈔有價證券、行使
    變造駕照特種文書及行使偽造買匯申請書私文書之目的均在
    於以偽造美鈔兌換新臺幣，可認被告行使變造駕照特種文書
    及行使偽造買匯申請書私文書，均為該次行使偽造美鈔有價
    證券行為之部分，核屬一行為，應論以想像競合犯，而從一
    法定刑最重之刑法第201條第2項行使偽造有價證券罪處斷。
    公訴意旨認被告所犯上開行使偽造有價證券罪、行使變造駕
    照特種文書罪及行使偽造買匯申請書私文書罪間，應分論併
    罰，尚有誤會。又被告換貼本人照片於甲○○駕駛執照上，
    係變造駕照特種文書。起訴書認被告係犯刑法第211條變造
    公文書罪，容有誤會。惟因起訴之基本社會事實同一，檢察
    官於原審亦當庭變更起訴法條為刑法第212條變造特種文書
    罪，此部分即無庸再援引刑事訴訟法第300條規定變更起訴
    法條。又起訴書所犯法條欄中雖漏列刑法216條、第210條行
    使偽造私文書罪，惟該部分業於起訴書之犯罪事實欄敘及，
    本院自應一併審理。又被告行使偽造有價證券前收集偽造有
    價證券之低度行為、變造特種文書之低度行為，分別為行使
    之高度行為所吸收，不另論罪。被告在買匯申請書上偽造「
    甲○○」署名之行為，為偽造私文書之部分行為，而偽造私
    文書之行為，應為行使之高度行為所吸收，亦不另論罪。(三)
    被告冒用甲○○名義向警方行使變造駕照特種文書及在調查
    筆錄上偽造署押之行為，足以生損害於甲○○及司法警察機
    關對刑事偵查之正確性。核其所為，係犯同法第216條、第
    212條行使變造駕照特種文書罪、第217條之偽造署押罪。又
    被告行使變造特種文書之低度行為，應為行使之高度行為所
    吸收，不另論罪。被告在97年10月9日調查筆錄上先後偽造
    「甲○○」之簽名1枚及指印7枚，係於密切接近之時、地實
    施，而侵害同一之法益，依一般社會觀念，在時間差距上，
    難以強行分開，在刑法視為數個舉動之接續施行，合為包括
    之一行為予以評價，係屬接續犯，應僅論以一偽造署押罪。
    被告在臺北市政府警察局中正第一分局介壽路派出所97年10
    月9日調查筆錄中冒用「甲○○」名義按捺之指印6枚，與檢
    察官起訴被告在上開調查筆錄中冒用「甲○○」名義按捺指
    印1枚部分，為接續犯之實質上一罪，本院亦應併予審理。
    (四)被告所犯侵占遺失物罪、行使偽造之有價證券罪、行使變
    造特種文書罪及偽造署押罪間，犯意各別，行為互殊，應予
    分論併罰。又被告有事實欄所載犯罪前科及刑之執行情形，
    有本院被告前案紀錄表1份在卷可查（見本院卷第19至22 頁
    ），其受有期徒刑執行完畢後，5年以內故意再犯行使偽造
    有價證券罪、行使變造特種文書罪、及偽造署押罪等有期徒
    刑以上之罪，為累犯，均應依法加重其刑。
  三原審認被告於臺灣銀行總行行使偽造之有價證券、行使偽造
    私文書、行使變造普通小型車駕駛執照部分，罪證明確，予
    以論罪科刑，固非無見。惟(一)原審誤認被告係以新臺幣18,0
    00元之代價，收集得如附表編號1至6所示之偽造佰元美鈔6
    張。復未認定被告係在其臺北縣泰山鄉○○路3段142巷112
    號5樓住處，收集得如附表編號1至6所示之偽造美鈔6張。尚
    有未洽。(二)被告行使偽造美鈔有價證券、行使變造駕照特種
    文書及行使偽造買匯申請書私文書，係屬一行為，應論以想
    像競合犯，原審誤認應予分論併罰，亦有未當。被告上訴否
    認犯行（行使偽造有價證券部分），雖無理由。惟原判決既
    有前揭之可議，仍應由本院將此部分及執行刑撤銷。爰審酌
    被告素行不佳，正值青壯卻不循正途謀取所需，竟行使變造
    之駕駛執照、偽造之美鈔及買匯申請書，惟被告持以兌換行
    使之偽造美鈔數量不多，尚未兌換成功即為警查獲，兼衡其
    犯罪之動機、目的、手段、其智識程度、犯罪所生危害等一
    切情狀，量處如主文第二項所示之刑。又扣案如附表編號1
    至6所示之偽造佰元美鈔6張，均依刑法第205條規定，無論
    屬於被告與否，均沒收之。如附表編號7所示被告黏貼於其
    拾得之駕駛執照上之相片1張，為被告所有用以變造特種文
    書之物，應依刑法第38條第1項第2款沒收。如附表編號8所
    示偽造之買匯申請書1份，被告已持向臺灣銀行總行行使，
    並非被告所有，爰不予宣告沒收，惟其上簽章欄內偽簽「甲○○」之署名1枚，應依刑法第219條之規定，予以宣告沒收
    之。
  四原審就被告侵占遺失物部分、向警員行使變造駕照特種文書
    部分、偽造調查筆錄上之署押部分，以被告罪證明確，適用
    刑法第216條、第212條、第217條第1項、第337條、第47條
    第1項、第42條第3項、第219條、第38條第1項第2款之規定
    ，並審酌被告為掩飾身分以逃避另案刑罰執行，執其前所侵
    占並加以變造之駕駛執照應訊，並以原駕駛執照持有人「甲○○」之名義於調查筆錄上簽名及按指印，妨礙警員偵查工
    作之進行，惡性非輕，惟犯後坦承犯行，態度尚可及犯罪所
    生危害等一切情狀，就侵占遺失物部分，量處罰金新臺幣4
    千元；就行使變造駕照特種文書部分，量處有期徒刑3月；
    就偽造署押部分，量處有期徒刑3月；罰金部分並諭知易服
    勞役之折算標準。又如附表編號7所示被告黏貼於其拾得之
    駕駛執照上之相片1張，為被告所有用以變造特種文書之物
    ，應依刑法第38條第1項第2款沒收；至於其所侵占並變造之
    駕駛執照，雖屬偽造，然非被告所有之物，爰不予宣告沒收
    。如附表編號9所示調查筆錄上偽造「甲○○」之署名及指
    印，既為被告偽造之署押，應依刑法第219條規定併予宣告
    沒收。原判決此部分認事用法並無不當，量刑尚稱妥適。又
    量刑之輕重，係屬事實審法院得依職權自由裁量之事項，茍
    於量刑時，已依行為人之責任為基礎，並斟酌刑法第57條各
    款所列情狀，而未逾越法定範圍，又未濫用其職權，即不得
    遽指為違法。被告上訴任意指摘原判決此部分量刑過重，為
    無理由，應予駁回。
  五爰就被告上開撤銷改判所處之刑與上訴駁回所處之刑，定其
    應執行之刑，如主文第四項所示。
據上論斷，應依刑事訴訟法第368條、第369條第1項前段、第364
條、第299條第1項前段，刑法第201條第2項、第55條、第47條第
1項、第51條第5款、第205條、第38條第1項第2款，刑法施行法
第1條之1，判決如主文。
本案經檢察官呂建昌到庭執行職務。
中    華    民    國    97    年    6     月    4     日
                  刑事第七庭  審判長法  官  陳晴教
                                    法  官  游紅桃
                                    法  官  楊智勝
以上正本證明與原本無異。
侵占遺失物、行使變造駕照特種文書、偽造署押部分不得上訴
行使偽造有價證卷部分如不服本判決，應於收受送達後10日內向
本院提出上訴書狀，其未敘述上訴之理由者並得於提起上訴後10
日內向本院補提理由書（均須按他造當事人之人數附繕本）「切
勿逕送上級法院」。
                                    書記官  林桂玉
中    華    民    國    98    年    6     月    5     日
附錄：本案論罪科刑法條全文
中華民國刑法第201條第2項（有價證券之偽造變造與行使罪）
行使偽造、變造之公債票、公司股票或其他有價證券，或意圖供
行使之用，而收集或交付於人者，處 1 年以上 7 年以下有期徒
刑，得併科3 千元以下罰金。
附表
┌──┬─────────────┬─────────────┐
│編號│名稱                      │應沒收之數量              │
├──┼─────────────┼─────────────┤
│1   │編號DB00000000B佰元美鈔   │壹張                      │
├──┼─────────────┼─────────────┤
│2   │編號DB00000000B佰元美鈔   │壹張                      │
├──┼─────────────┼─────────────┤
│3   │編號DB00000000B佰元美鈔   │壹張                      │
├──┼─────────────┼─────────────┤
│4   │編號DB00000000B佰元美鈔   │壹張                      │
├──┼─────────────┼─────────────┤
│5   │編號DB00000000B佰元美鈔   │壹張                      │
├──┼─────────────┼─────────────┤
│6   │編號DB00000000B佰元美鈔   │壹張                      │
├──┼─────────────┼─────────────┤
│7   │甲○○駕駛執照            │被告之照片壹張            │
├──┼─────────────┼─────────────┤
│8   │買匯申請書                │簽章欄內「甲○○」署名壹枚│
├──┼─────────────┼─────────────┤
│9   │臺北市政府警察局中正第一分│「甲○○」署名壹枚、指印柒│
│    │局介壽路派出所97年10月9 日│枚                        │
│    │調查筆錄                  │                          │
└──┴─────────────┴─────────────┘


司法院資訊處製作；財團法人民間司法改革基金會備份。
